【裁判字號】    90,訴,1881
【裁判日期】    901025
【裁判案由】    違反稅捐稽徵法等
【裁判全文】
臺灣高雄地方法院刑事判決                          九十年度訴字第一八八一號
    公  訴  人  臺灣高雄地方法院檢察署檢察官
    被      告  乙○○
右列被告因違反稅捐稽徵法等案件，經檢察官提起公訴（九十年度偵字第一二一八三
號），本院判決如左：
    主  文
乙○○公司法規定之公司負責人為納稅義務人，以不正當方法，逃漏稅捐，處有期徒
刑參月，如易科罰金，以參佰元折算壹日；又商業負責人，以明知為不實之事項，而
填製會計憑證，處有期徒刑參月，如易科罰金，以參佰元折算壹日；應執行有期徒刑
伍月，如易科罰金，以參佰元折算壹日。
    事  實
一、乙○○係設於高雄市○○區○○街九九號「宏成電氣工程股份有限公司」（以下
    簡稱宏成公司）之負責人，為公司法規定之公司負責人及從事業務之人。其明知
    甲○○於民國八十七年二月至同年七月止並未在宏成公司工作及支薪，竟利用不
    知情之會計人員，於不詳時地在其業務上制作之員工薪資表上，虛偽記載甲○○
    自八十七年二月起至同年七月止，在該公司工作並支領薪資共新台幣（下同）十
    六萬六千九百元之事實，而製作不實之員工薪資表業務文書【因其上無蓋用「甲
    ○○」印文，故不具準私文書之性質，詳後述】，足以生損害於甲○○；復利用
    不知情之會計人員，於其業務上制作、性質屬於原始會計憑證之各類所得扣繳暨
    免扣繳憑單（以下簡稱扣繳憑單）上，虛偽登載甲○○於上開期間在該公司薪資
    所得十六萬六千九百元之事實，再由不知情之會計人員填寫薪資支出金額不實之
    各類所得結算申報書、營利事業所得稅結算申報書等業務上文書，併同前開薪資
    表、扣繳憑單，均持以於八十八年初某日，向財政部高雄市國稅局申報宏成公司
    之八十七年度營利事業所得稅而加以行使，使之營運成本增加，營利所得減少，
    以此不正當方式逃漏營利事業所得稅四萬一千七百二十五元，足以生損害於甲○
    ○及稅捐稽徵機關對於核稅之正確性。
二、案經財政部高雄市國稅局函送臺灣高雄地方法院檢察署檢察官偵查起訴。
    理  由
一、訊據被告乙○○對於右揭事實除辯稱：係因會計人員疏忽而誤拿被害人甲○○之
    資料製作申報資料所致云云以外，餘均坦承不諱，核與告訴人甲○○指訴之情節
    相符，並有財政部高雄市國稅局之移送函，及前開函文所附送之營利事業所得稅
    結算申報書、檢舉書、告訴人甲○○在監證明、扣繳憑單各一份在卷可憑，又財
    政部高雄市國稅局於前開函文中業已載明宏成公司於八十七年度浮列告訴人薪資
    所得十六萬六千九百元案，逃漏之稅捐金額為四萬一千一百二十五元等情。此外
    ，復有被告提出之八十七年度公司員工薪資表（其上均無領收人之簽名或蓋印）
    一份在卷可憑。復查，被告身為公司實際負責人，本應對於公司之營運情形及申
    報稅捐資料有全權管理及監督之責，且衡諸常情，會計人員僅係依公司提供之資
    料據以填製各項報稅文書而提出申報，自不可能亦無從取得他人資料而為公司申
    報，是以被告辯稱：本件係因會計人員疏忽而誤拿告訴人資料申報云云，顯有違
    常理而不足採信。至公訴意旨認：被告在宏成公司之員工薪資表上偽造「甲○○
    」署押而偽造工資表私文書一節，經查，被告於偵查中及本院審理時，均辯稱：
    工資表係由會計人員於申報時始依工頭提供之資料製作，公司報稅時並未在工資
    表上蓋用工人印章或由工人簽名，除非會計師認為有必要或等國稅局抽查時，才
    會再補蓋章等語，且查，依被告提出之工資表以觀，其上確無各支領薪資人員之
    蓋章或簽名，從而應認宏成公司申報八十七年度稅捐時所提出之員工薪資表，並
    未偽造告訴人之署押亦未偽造、蓋用告訴人之印章，前開公訴意旨容有未洽，附
    此敘明。綜上所述，本案事證明確，被告之犯行堪以認定。
二、按「員工薪資表」、「各類所得結算申報書」、「營利事業所得稅結算申報書」
    及「扣繳憑單」，乃均屬商業負責人於申報營利事業所得稅時業務上應製作之文
    書，而其中之「扣繳憑單」，同時亦屬商業會計法第十五條第一款所規定之「原
    始憑證」，亦即屬商業會計憑證之一種，此有經濟部八十七年七月二十二日經商
    字第八七二一七三七二號函釋可供參照，而被告為宏成公司負責人，係負有填製
    前開業務文書等業務之人，其虛偽登載前述各該文書，自分別或同時足以生損害
    於甲○○及稅捐稽徵機關對於核稅之正確性。而其明知不實事項而填製「扣繳憑
    單」會計憑證之行為，因商業會計法第七十一條第一款之填製不實會計憑證罪，
    該罪性質上原即含有業務登載不實之本質，亦即係刑法第二百十五條之業務上文
    書登載不實罪之特別規定，依特別法優於普通法之法律競合關係，即應擇一適用
    商業會計法第七十一條第一款之規定論罪。故核被告行使內容記載不實之員工薪
    資表（業務文書）、扣繳憑單（兼屬會計憑證）等業務不實之文書，以詐術逃漏
    稅捐之犯行，係犯稅捐稽徵法第四十七條第一款、第四十一條之納稅義務人以詐
    術逃漏稅捐罪，商業會計法第七十一條第一款之商業負責人填製不實會計憑證罪
    ，與刑法第二百十六條、第二百十五條之行使業務登載不實文書罪。其利用不知
    情之會計人員接續製作不實之員工薪資表、各類所得結算申報書（以上屬業務文
    書）、扣繳憑單（兼屬會計憑證）等業務不實文書之行為，屬接續犯，並應依間
    接正犯論處。另其填製不實之工資表、各類所得結算申報書、營利事業所得稅結
    算申報書等業務文書之低度行為，均應為其後行使之高度行為所吸收，不另論罪
    。而被告以一個申報稅捐行為，同時行使前述各該業務不實文書，為想像競合犯
    ，應論以一行使業務登載不實文書罪處斷。又其所犯商業會計法第七十一條第一
    款之罪，與前開行使業務登載不實文書罪之間，有方法、結果之牽連關係，應從
    一重之商業負責人以明知不實之事項填製會計憑證罪論處。至公訴意旨以被告在
    員工薪資表上偽造甲○○之署押一枚，而認此部分應成立偽造私文書罪一節，然
    本件員工薪資表上並無「甲○○」署押一情，已如前述，是以公訴意旨容有未洽
    ，起訴法條應予變更。再按，公司為法人，公司負責人為自然人，二者在法律上
    並非同一人格主體，公司負責人為公司之代表，其為公司所為行為，應由公司負
    責。故公司負責人為公司以詐術或不正當方法逃漏稅捐，因納稅義務人為公司，
    其所觸犯稅捐稽徵法第四十一條罪之犯罪或受罰主體，仍為公司，而非公司負責
    人，僅因公司於事實上無從擔負自由刑之責任，基於刑事政策上之考量，同法第
    四十七條第一款將納稅義務人之公司應處徒刑之規定轉嫁於公司負責人，是公司
    負責人依該條款而適用徒刑之處罰，乃屬代罰之性質，並非因其本身之犯罪而負
    行為責任。而刑法上所謂牽連犯，必須同一人犯一罪而其方法或結果行為另犯他
    罪名，始克相當，亦即必須同一犯罪主體之二個以上犯罪行為間，具有目的與方
    法、或目的與結果之關係，始得從一重處罰。公司負責人為納稅義務人之公司以
    詐術或不正當方法逃漏稅捐，既非稅捐稽徵法第四十一條之犯罪或受罰主體，僅
    依同法第四十七條第一款之規定，代替公司受徒刑之處罰，自與其本身為犯罪主
    體所犯其他罪名（如刑法上之行使業務不實文書罪，與違反商業會計法之罪）間
    ，不具牽連犯關係【以上參照最高法院八十九年度台非字第六五號判決】。是以
    被告所犯商業負責人以明知不實之事項填製會計憑證罪與違反稅捐稽徵法第四十
    七條第一款、第四十一條之納稅義務人以詐術逃漏稅捐罪之間，乃犯意個別、行
    為與所犯罪名互異，復核諸前開裁判意旨，即應予分論併罰。另公訴人於起訴法
    條雖未引用前開商業會計法部分之條文，惟犯罪是否業經起訴，應以起訴書所述
    之犯罪事實為準，本件起訴書之犯罪事實欄既已敘及被告填製不實扣繳憑單之事
    實，顯然已就被告前述違反商業會計法犯行起訴，本院自得併予審酌，爰審酌被
    告之右揭犯行，非但損及甲○○，亦影響國家課徵稅捐之正確性，具有惡性至明
    ，然念其前無犯罪前科，有台灣高雄地方法院檢察署刑案資料查註紀錄表、本院
    被告院內索引卡紀錄表及台灣高等法院被告全國前案紀錄表各一紙在卷可憑，素
    行非差，及其犯罪動機、目的、手段，所生危害、逃漏稅捐之金額，而犯罪後坦
    承部分犯行並表示悔悟等一切情狀，分別量處如主文所示之刑。又於被告行為後
    ，刑法第四十一條業於九十年一月十日修正公布施行，並於同年月十二日生效，
    將修正前之刑法第四十一條規定與修正後同法第四十一條第一項之規定相互比較
    後，修正後之刑法第四十一條第一項就得宣告易科罰金之範圍較修正前之舊法為
    廣，是依刑法第二條第一項前段規定，自應適用裁判時較有利於被告之法律即修
    正後之刑法第四十一條第一項規定，分別諭知易科罰金之折算標準，再合併定其
    應執行之刑，並諭知易科罰金之折算標準。
三、臺灣高雄地方法院檢察署九十年度偵字第一二一八三號移送併辦意旨略以：被告
    係設於高雄縣鳳山市○○街十八號「漢卓企業有限公司」（登記負責人為乙○○
    之妻吳玉珍，以下簡稱漢卓公司）之實際負責人，明知甲○○於八十五年一月至
    同年十二月間並未在漢卓公司工作支薪，竟製作不實之員工薪資表，虛偽記載甲
    ○○於上開期間內在該公司工作並支領薪資十八萬元之事實，嗣並持以申報該公
    司之八十六年度營利事業所得稅，使之營運成本增加，營利所得減少，以此不正
    當方式逃漏營利事業所得稅，因認被告亦涉有此部分違反稅捐稽徵法犯嫌，且認
    與本案有連續犯之裁判上一罪關係而移送本院併予審理等語。按「連續犯」之成
    立乃需行為人於犯罪之初即對於整體犯罪行為具有概括計畫及預見而言，經查，
    本案被告係申報宏成公司八十七年度之營利事業所得稅，而併辦部分則係被告申
    報另家漢卓公司之八十五年度營利事業所得稅，二者申報時間已相距兩年之久，
    難認被告於申報漢卓公司八十五年度營利事業所得稅之初，即對於二年後之本案
    犯行已有犯罪之預見或認識，從而應認併辦部分與本案並無連續犯或其他裁判上
    一罪之關係，本院自無從併予審理，應退回由檢察官另為妥適處理，附此敘明。
據上論斷，應依刑事訴訟法第二百九十九條第一項前段，第三百條，稅捐稽徵法第四
十七條第一款、第四十一條，商業會計法第七十一條第一款，刑法第十一條，第二條
第一項前段，第二百十六條，第二百十五條，第五十五條，第四十一條第一項，第五
十一條第五款，罰金罰鍰提高標準條例第一條前段、第二條，判決如主文。
中      華      民      國    九十      年      十      月    二十五    日
                                    臺灣高雄地方法院刑事第六庭
                                        法  官  周  玉  群
右正本證明與原本無異。
如不服本判決，應於判決送達後十日內，向本院提出上訴狀。
                                        書記官  黃  英  彥
中      華      民      國    九十      年      十      月    二十九    日
稅捐稽徵法第四十一條【民國86年10月29日修正】：
  納稅義務人以詐術或其他不正當方法逃漏稅捐者，處五年以下有期徒刑、拘役或科
  或併科新台幣六萬元以下罰金。
中華民國刑法第二百十六條（行使偽造變造或登載不實之文書罪）：
  行使第二百十條至第二百十五條之文書者，依偽造、變造文書或登載不實事項或使
  登載不實事項之規定處斷。
中華民國刑法第二百十五條：
  從事業務之人，明知為不實之事項，而登載於其業務上作成之文書，足以生損害於
  公眾或他人者，處三年以下有期徒刑、拘役或五百元以下罰金。
商業會計法第七十一條第一款：
  商業負責人、主辦及經辦會計人員或依法受託代他人處理會計事務之人員有左列情
  事之一者，處五年以下有期徒刑、拘役或科或併科新臺幣十五萬元以下罰金：
    一  以明知為不實之事項，而填製會計憑證或記入帳冊者。


司法院資訊處製作；財團法人民間司法改革基金會備份。
